ACORDAO-COMPLETO-2524624

ACÓRDÃO 890/2022 ATA 5/2022 - SEGUNDA CÂMARA

VISTOS, relatados e discutidos estes autos de concessão de Pensão especial de ex-combatente, para fins de registro, à apreciação do Tribunal de Contas da União;
ACORDAM os Ministros do Tribunal de Contas da União, reunidos em Sessão da Segunda Câmara, diante das razões expostas pelo Relator, com fundamento nos arts. 71, inciso III, da Constituição Federal; 1º, inciso V, e 39, inciso II, da Lei 8.443/1992; 260, § 1º, do Regimento Interno/TCU, c/c o art. 19, inciso II, da IN TCU 78/2018, em:
9.1. considerar legais e conceder o registro dos atos instituídos por Francisco Vieira, Gerardo Nazareno de Carvalho e Evaristo Nunes;
9.2. reconhecer o registro tácito do ato instituído por Eugênio Pereira de Macedo;
9.3. orientar a Sefip para que avalie a conveniência e a oportunidade de promover a revisão de ofício do ato instituído por Eugênio Pereira de Macedo, incluindo a oitiva dos interessados e a solicitação das informações que julgar necessárias ao órgão de origem; 
9.4. considerar ilegal a Pensão Especial de ex-combatente instituída pelo Sr. Jayme João da Rocha em benefício da Sra. Iara Rocha, negando registro ao respectivo ato;
9.5. dispensar o ressarcimento das quantias indevidamente recebidas de boa-fé pela interessada, consoante o disposto no Enunciado 106 da Súmula da Jurisprudência do TCU;
9.6. determinar ao órgão de origem, no prazo de 15 (quinze) dias a contar da ciência desta deliberação, que:
9.6.1. se abstenha de realizar pagamentos decorrentes do ato ora impugnado (item 9.4, acima) , sujeitando-se a autoridade administrativa omissa à responsabilidade solidária, nos termos do art. 262, caput, do Regimento Interno/TCU; e
9.6.2. comunique à Sra. Iara Rocha a respeito deste Acórdão, alertando-a de que o efeito suspensivo proveniente da interposição de possíveis recursos perante o TCU não a exime da devolução dos valores percebidos indevidamente após a respectiva notificação, caso os recursos não sejam providos, encaminhando a este Tribunal, no prazo de 30 (trinta) dias, comprovante da referida ciência.

Atos de Pensão especial de ex-combatente da unidade emissora Comando da Marinha, submetido eletronicamente, para fim de registro, à apreciação do Tribunal de Contas da União

Segunda Câmara

Comando da Marinha.

3. Interessados/Responsáveis:
3.1. Interessados: Aidee Benedita Vieira Rocha (XXX.185.007-XX); Almisia Vieira (XXX.876.617-XX); Analia Vieira Costa (XXX.780.147-XX); Iara Rocha (XXX.887.559-XX); Maria dos Prazeres Bandeira de Carvalho (XXX.521.793-XX); Rosane Guimaraes de Macedo (XXX.205.747-XX); Sonia Maria de Macedo Dias (XXX.277.227-XX); Vilma Nunes Souza Alves (XXX.166.227-XX).

13.1. Ministros presentes: Augusto Nardes (na Presidência), Aroldo Cedraz (Relator) e Antonio Anastasia.
13.2. Ministros-Substitutos presentes: Marcos Bemquerer Costa e André Luís de Carvalho.

AROLDO CEDRAZ

Reproduzo, a seguir, a instrução da Secretaria de Fiscalização de Integridade de Atos e Pagamentos de Pessoal e de Benefícios Sociais (peça 9) , com pareceres convergentes dos dirigentes daquela unidade (peça 10) .
"INTRODUÇÃO
Trata-se de atos de pensão especial de ex-combatente, submetidos, para fins de registro, à apreciação do Tribunal de Contas da União (TCU) , de acordo com o art. 71, inciso III, da Constituição Federal.  Os atos foram cadastrados e disponibilizados ao TCU por intermédio do Sistema e-Pessoal, na forma do art. 2º e 4º da Instrução Normativa TCU 78/2018.
Os atos desse processo pertencem às seguintes unidades:
1.1. Unidade emissora: COMANDO DA MARINHA.
1.2. Unidade cadastradora:  SERVIÇO DE INATIVOS E PENSIONISTAS DA MARINHA.
1.3. Subunidade cadastradora: SVPM - Ex Combatente.
EXAME TÉCNICO
Procedimentos aplicados
Os procedimentos para exame, apreciação e registro de atos de pessoal encontram-se estabelecidos na Instrução Normativa TCU 78/2018 e na Resolução TCU 206/2007. Essas normas dispõem que os atos de pessoal disponibilizados por meio do e-Pessoal devem ser submetidos previamente a críticas automatizadas, com base em parâmetros predefinidos.
As críticas das informações cadastradas na etapa de coleta do ato foram elaboradas e validadas levando-se em conta as peculiaridades de cada ato. Os itens verificados nessa etapa são inerentes a dados cadastrais, fundamentos legais, mapa de tempo, ficha financeira, assim como eventuais ocorrências de acumulação. Trata-se de verificações abrangentes, minuciosas e precisas e sem a necessidade de ação humana e, portanto, menos suscetível a falhas. As críticas aplicadas estão discriminadas no sistema, no Menu e-Pessoal, opção "Crítica", que podem ser acessadas mediante concessão de perfil específico a servidores do TCU responsáveis pela análise.
Além das críticas automatizadas, há verificação humana adicional no caso de haver alertas do sistema ou informações não formatadas, como esclarecimentos do gestor ou do controle interno.  
As críticas também consideram os registros do Sistema Integrado de Administração de Recursos Humanos (Siape) . O Siape disponibiliza informações atualizadas sobre as parcelas que integram os proventos, diferentemente, portanto, do e-Pessoal, que informa as parcelas no momento do registro do ato. 
Essa confrontação com o Siape fornece uma visão atual e verdadeira da situação, o que permite descaracterizar irregularidades e inconsistências que, embora constantes do e-Pessoal, já foram corrigidas.
As verificações detectadas nos atos encontram-se discriminadas na aba de pendências de cada ato no sistema e-Pessoal, bem como nos espelhos dos atos contemplados por esta instrução.
Exame das Constatações
Ato: 49682/2020 - Reversão - Interessado: EUGENIO PEREIRA DE MACEDO FILHO - CPF: -
1.4. Beneficiários: ROSANE GUIMARAES DE MACEDO - CPF: XXX.205.747-XX - Filho (a) e SONIA MARIA DE MACEDO DIAS - CPF: XXX.277.227-XX - Filho (a) 
1.5. Parecer do Controle Interno: considerar o ato Legal.
1.6. Constatação e análise: 
1.6.1. Ato e-Pessoal em substituição a ato Sisac devolvido de acordo com comunicado da presidência do TCU. Data de encaminhamento do ato Sisac ao TCU: 25/10/2016
a. Justificativa do Gestor de Pessoal: Não há. Verificação efetuada no âmbito do TCU.
b. Análise do Controle Interno: Não há. Verificação efetuada no âmbito do TCU.
c. Análise da Equipe Técnica: Legal
Ato em substituição a ato SISAC devolvido com entrada original no TCU na data de 25/10/2016.
1.7. O quadro resumo de ocorrências e, quando for o caso, o detalhamento da norma legal e da jurisprudência para a inconsistência acima elencada encontra-se no anexo II dessa instrução. 
1.8. Encaminhamento do ato: 
1.8.1. Considerar  LEGAL e conceder o registro do ato de EUGENIO PEREIRA DE MACEDO FILHO. 
Ato: 49784/2020 - Reversão - Interessado: EVARISTO NUNES - CPF: -
1.9. Beneficiário: VILMA NUNES SOUZA ALVES - CPF: XXX.166.227-XX - Filho (a) 
1.10. Parecer do Controle Interno: considerar o ato Legal.
1.11. Constatação e análise: 
1.11.1. Ato e-Pessoal em substituição a ato Sisac devolvido de acordo com comunicado da presidência do TCU. Data de encaminhamento do ato Sisac ao TCU: 16/12/2016
a. Justificativa do Gestor de Pessoal: Não há. Verificação efetuada no âmbito do TCU.
b. Análise do Controle Interno: Não há. Verificação efetuada no âmbito do TCU.
c. Análise da Equipe Técnica: Legal
Ato em substituição a ato SISAC devolvido com entrada original no TCU na data de 16/12/2016.
1.12. O quadro resumo de ocorrências e, quando for o caso, o detalhamento da norma legal e da jurisprudência para a inconsistência acima elencada encontra-se no anexo II dessa instrução. 
1.13. Encaminhamento do ato: 
1.13.1. Considerar  LEGAL e conceder o registro do ato de EVARISTO NUNES. 
Ato: 51350/2020 - Reversão - Interessado: GERARDO NAZARENO DE CARVALHO - CPF: XXX.701.993-XX
1.14. Beneficiário: MARIA DOS PRAZERES BANDEIRA DE CARVALHO - CPF: XXX.521.793-XX - Cônjuge
1.15. Parecer do Controle Interno: considerar o ato Legal.
1.16. Constatação e análise: 
1.16.1. Ato e-Pessoal em substituição a ato Sisac devolvido de acordo com comunicado da presidência do TCU. Data de encaminhamento do ato Sisac ao TCU: 16/12/2016
a. Justificativa do Gestor de Pessoal: Não há. Verificação efetuada no âmbito do TCU.
b. Análise do Controle Interno:  Não há. Verificação efetuada no âmbito do TCU.
c. Análise da Equipe Técnica: Legal
Ato em substituição a ato SISAC devolvido com entrada original no TCU na data de 16/12/2016.
1.17. O quadro resumo de ocorrências e, quando for o caso, o detalhamento da norma legal e da jurisprudência para a inconsistência acima elencada encontra-se no anexo II dessa instrução. 
1.18. Encaminhamento do ato: 
1.18.1. Considerar  LEGAL e conceder o registro do ato de GERARDO NAZARENO DE CARVALHO. 
Ato: 51848/2020 - Reversão - Interessado: FRANCISCO VIEIRA - CPF: -
1.19. Beneficiários: AIDEE BENEDITA VIEIRA ROCHA - CPF: XXX.185.007-XX - Filho (a) ; ALMISIA VIEIRA - CPF: XXX.876.617-XX - Filho (a) e ANALIA VIEIRA COSTA - CPF: XXX.780.147-XX - Filho (a) 
1.20. Parecer do Controle Interno: considerar o ato Legal.
1.21. Constatação e análise: 
1.21.1. Ato e-Pessoal em substituição a ato Sisac devolvido de acordo com comunicado da presidência do TCU. Data de encaminhamento do ato Sisac ao TCU: 13/03/2017
a. Justificativa do Gestor de Pessoal: Não há. Verificação efetuada no âmbito do TCU.
b. Análise do Controle Interno: Não há. Verificação efetuada no âmbito do TCU.
c. Análise da Equipe Técnica: Legal
Ato em substituição a ato SISAC devolvido com entrada original no TCU na data de 13/3/2017.
1.22. O quadro resumo de ocorrências e, quando for o caso, o detalhamento da norma legal e da jurisprudência para a inconsistência acima elencada encontra-se no anexo II dessa instrução. 
1.23. Encaminhamento do ato: 
1.23.1. Considerar  LEGAL e conceder o registro do ato de FRANCISCO VIEIRA. 
Ato: 51896/2020 - Reversão - Interessado: JAYME JOÃO DA ROCHA - CPF: -
1.24. Beneficiário: IARA ROCHA - CPF: XXX.887.559-XX - Filho (a) 
1.25. Parecer do Controle Interno: considerar o ato Legal.
1.26. Constatação e análise: 
1.26.1. Ato e-Pessoal em substituição a ato Sisac devolvido de acordo com comunicado da presidência do TCU. Data de encaminhamento do ato Sisac ao TCU: 13/03/2017
a. Justificativa do Gestor de Pessoal: Não há. Verificação efetuada no âmbito do TCU.
b. Análise do Controle Interno:  Não há. Verificação efetuada no âmbito do TCU.
c. Análise da Equipe Técnica: Legal
Ato em substituição a ato SISAC devolvido com entrada original no TCU na data de 13/3/2017.
1.27. O quadro resumo de ocorrências e, quando for o caso, o detalhamento da norma legal e da jurisprudência para a inconsistência acima elencada encontra-se no anexo II dessa instrução. 
1.28. Encaminhamento do ato: 
1.28.1. Considerar  LEGAL e conceder o registro do ato de JAYME JOÃO DA ROCHA. 
CONCLUSÃO
A abrangência e a profundidade das verificações levadas a efeito fundamentam convicção de que os atos 51896/2020, 51848/2020, 51350/2020, 49784/2020 e 49682/2020 podem ser apreciados pela legalidade, em razão de não terem sido encontradas irregularidades nos atos, de acordo com o item Exame das Constatações desta instrução.
PROPOSTA DE ENCAMINHAMENTO
Ante o exposto, com fundamento no art. 71, inciso III, da Constituição Federal, no art. 1º, inciso V, e art. 39, incisos I e II, da Lei 8.443/1992, no art. 260 do Regimento Interno do Tribunal de Contas da União, propõe-se: 
1.29. Considerar  LEGAIS e conceder o registro dos atos de JAYME JOÃO DA ROCHA, FRANCISCO VIEIRA, GERARDO NAZARENO DE CARVALHO, EVARISTO NUNES e EUGENIO PEREIRA DE MACEDO FILHO."
2.	O Ministério Público junto ao TCU, por sua vez, aduziu o que segue (peça 11) :
	"Trata-se de processo consolidado com cinco atos de pensão especial de ex-combatente (PEEC) emitidos pelo Serviço de Inativos e pensionistas do Comando da Marinha. 
2.	Após análise automática dos atos, a Sefip propôs a legalidade e registro das concessões (peças 9-10) .
3.	Desde logo, este representante do Ministério Público de Contas da União anui à proposta da unidade técnica, exceto em relação aos atos de PEEC instituídas por Eugênio Pereira de Macedo (peça 3) e Jayme João da Rocha (peça 7) , pelos motivos expostos a seguir.
II
4.	O instituidor da PEEC Eugênio Pereira de Macedo (peça 3) faleceu em 24/7/1974, e o benefício foi revertido às filhas Rosane Guimarães de Macedo e Sonia Maria de Macedo Dias (peça 3) .
5.	Na data do óbito do instituidor estava em vigência o art. 30 da Lei 4.242/1963 (revogado pela Lei 8.059, de 4/7/1990) , que assim dispunha (grifos inseridos) :
Art 30. É concedida aos ex-combatentes da Segunda Guerra Mundial, da FEB, da FAB e da Marinha, que participaram ativamente das operações de guerra e se encontram incapacitados, sem poder prover os próprios meios de subsistência e não percebem qualquer importância dos cofres públicos, bem como a seus herdeiros, pensão igual à estipulada no art. 26 da Lei n.º 3.765, de 4 de maio de 1960.
6.	Como se vê, o art. 30 da Lei 4.242/1963 veda o pagamento concomitante da pensão de ex-combatente com qualquer importância percebida dos cofres públicos e requer do beneficiário, a condição de ser incapaz de prover os próprios meios de subsistência.
7.	É nesse sentido a manifestação do Ministro Walton Alencar Rodrigues no voto condutor do Acórdão 1756/2018-TCU-Primeira Câmara (grifos inseridos) :
Identificou-se, a partir de consulta à base de 2016 da Relação Anual de Informações Sociais (Rais) , que Eva Cristina Dias Leitão, além da pensão especial de ex-combatente, recebe vencimentos como servidora pública estadual e pensão do INSS.
O art. 30 da Lei 4.242/1963 veda expressamente a acumulação da pensão de ex-combatente com outra importância percebida dos cofres públicos. Nesse sentido a jurisprudência deste Tribunal (por exemplo, Decisão 280/2001-1ª Câmara) .
8.	Esse também é o entendimento do Superior Tribunal de Justiça, conforme ilustra a ementa da seguinte deliberação publicada no DJe de 24/11/2015 (grifos inseridos) :
ADMINISTRATIVO. PENSÃO ESPECIAL DE EX-COMBATENTE. LEI DE REGÊNCIA. DATA DO ÓBITO DO INSTITUIDOR. ART. 30 DA LEI N. 4.262/63. FILHA MAIOR. BENEFÍCIO DE NATUREZA ASSISTENCIAL. REQUISITOS ESPECÍFICOS. COMPROVAÇÃO. NÃO OCORRÊNCIA.
1. Trata-se, na origem, de Ação Ordinária contra a União objetivando a concessão de pensão especial de ex-combatente, por reversão do benefício inicialmente concedida à sua genitora.
2. Na hipótese dos autos, o falecimento do ex-combatente ocorreu na vigência das Leis 4.242/1963 e 3.765/1960.
3. Nos termos do art. 30 da Lei 4.242/1963, são requisitos para o pagamento da pensão especial de ex-combatente: 1) ser o ex-militar integrante da FEB, da FAB ou da Marinha; 2) ter efetivamente participado de operações de guerra; 3) encontrar-se o ex-militar, ou seus dependentes, incapacitados, sem poder prover os próprios meios de subsistência;e 4) não perceber nenhuma importância dos cofres públicos. Tais requisitos estendem-se também aos dependentes, que devem provar o seu preenchimento. Precedentes.
4. Incontroverso, nos autos, que a ora agravante percebe dos cofres públicos benefício previdenciário de aposentadoria e pensão decorrente do falecimento de seu marido (ex-servidor público) . Logo, não preenche um dos requisitos específicos do art. 30 da Lei 4.242/1963, qual seja, ser "incapacitados, sem poder prover os próprios meios de subsistência" e não receber "qualquer importância dos cofres públicos". Agravo regimental improvido. (AgRg no AgRg no REsp 1555454/SP, Ministro Relator HUMBERTO MARTINS, SEGUNDA TURMA, Julgamento: 17/11/2015) .
9.	Consulta realizada em sistemas externos disponibilizados ao TCU revela que as beneficiárias acumulam a pensão especial em exame com os seguintes benefícios previdenciários pagos pelo Instituto Nacional do Seguro Social (INSS) : Rosane Guimarães de Macedo (CPF XXX.205.747-XX) - pensão por morte previdenciária por acidente de trabalho, concedida em 18/2/1985 (Benefício: 0792421485) ; Sonia Maria de Macedo Dias (CPF XXX.277.227-XX) - pensão morte previdenciária instituída por Osmar Dupret Simões, concedida em 6/10/2006 (Benefício: 1397154095) .
10.	A despeito da ilegalidade verificada no ato em apreço, haja vista que as beneficiárias percebem outros benefícios dos cofres públicos, em desacordo com o que estava previsto no art. 30 da Lei 4.242/1963, vigente na data do óbito do instituidor, e com a jurisprudência do STJ e do TCU, observa-se que o ato foi originalmente enviado ao TCU em 25/10/2016. Portanto, há mais de cinco anos. Nesses casos, a jurisprudência anterior do Tribunal determinava a realização de oitiva dos interessados, previamente à apreciação do ato, consoante entendimento firmado por meio do Acórdão 587/2011-TCU-Plenário.
11.	Ocorre que, em 19/2/2020, ao julgar o Recurso Extraordinário (RE) 636.553, o Supremo Tribunal Federal (STF) manteve sua jurisprudência acerca da inaplicabilidade do art. 54 da Lei 9.784/1999 no período entre a publicação do ato sujeito a registro pela Administração e a apreciação da sua legalidade pelos tribunais de contas, haja vista ainda inexistir ato perfeito e acabado, mas fixou a seguinte tese de repercussão geral (grifos inseridos) :
Em atenção aos princípios da segurança jurídica e da confiança legítima, os Tribunais de Contas estão sujeitos ao prazo de 5 anos para o julgamento da legalidade do ato de concessão inicial de aposentadoria, reforma ou pensão, a contar da chegada do processo à respectiva Corte de Contas.
12.	Assim, "findo o referido prazo, o ato de aposentação considerar-se-á registrado tacitamente" (grifos inseridos) , conforme consignou em seu voto o relator, Ministro Gilmar Mendes.
13.	Contra essa decisão a União opôs embargos de declaração, cujo julgamento foi encerrado em 4/12/2020, e o inteiro teor do acórdão publicado em 4/2/2021. Apesar de rejeitados os embargos, o relator esclareceu em seu voto que, passado o prazo de 5 anos contados da chegada do ato ao TCU, sem a finalização do processo, o ato restará automaticamente estabilizado, abrindo-se, contudo, a partir daí, a possibilidade de sua revisão, nos termos e prazo do art. 54 da Lei 9.784/1999.
14.	Na sessão do Plenário de 27/1/2021, o TCU prolatou o Acórdão 122/2021 ao aprovar o voto do Ministro Walton Alencar Rodrigues no qual foi examinada a citada decisão do STF. O relator concluiu em seu voto que "cabe ao TCU, por conseguinte, em atendimento à disposição legal e aos princípios da eficiência, da razoável duração do processo e da isonomia, evoluir, no entendimento e nos procedimentos, para compatibilizar suas decisões com a recente tese da Suprema Corte". Asseverou que "a partir do registro tácito do ato de concessão, é possível a sua revisão, no prazo de 5 anos, com base no aludido artigo da lei de processo administrativo", e que "esse entendimento é plenamente compatível com o disposto no art. 260, § 2º, do Regimento Interno do TCU", segundo o qual:
 O acórdão que considerar legal o ato e determinar o seu registro não faz coisa julgada administrativa e poderá ser revisto de ofício pelo Tribunal, com a oitiva do Ministério Público e do beneficiário do ato, dentro do prazo de cinco anos da apreciação, se verificado que o ato viola a ordem jurídica, ou a qualquer tempo, no caso de comprovada má-fé.
15.	Desse modo, tendo em vista que o ato de pensão especial instituída por Eugênio Pereira de Macedo (peça 3) foi enviado ao TCU em 25/10/2016, bem como a tese de repercussão geral fixada pelo STF no RE 636.553, adotada pelo TCU por meio do Acórdão 122/2021-TCU-Plenário, opinamos porque o ato seja considerado tacitamente registrado em 25/10/2021.
16.	Ademais, considerando a decisão do STF nos embargos de declaração opostos em face do RE 636.553, e que não transcorreu o prazo fixado no art. 54 da Lei 9.784/1999, c/c o art. 260, § 2º, do Regimento Interno do TCU, sugerimos a expedição de determinação à Sefip, para que dê início aos procedimentos destinados a revisão de ofício do ato, nos termos aprovados pelo Tribunal mediante o Acórdão 122/2021-TCU-Plenário.
III
17.	No que concerne ao ato de pensão especial instituída por Jayme João da Rocha (peça 7) , observa-se que o instituidor faleceu em 18/3/1978, também na vigência do art. 30 da Lei 4.242/1963 (revogado pela Lei 8.059, de 4/7/1990) . Portanto, valem as mesmas considerações consignadas nos itens 5 a 8 deste parecer.
18.	Consulta realizada em sistemas externos disponibilizados ao TCU revela que a beneficiária Iara Rocha (CPF XXX.887.559-XX) acumula a pensão especial em exame com uma aposentadoria por idade (Benefício: 1627569100) , concedida em 23/11/2012.
19.	Em razão do exposto, opinamos pela ilegalidade e negativa de registro do ato à peça 7, tendo em vista que a beneficiária percebe outro benefício dos cofres públicos, em desacordo com o que estava previsto no art. 30 da Lei 4.242/1963, vigente na data do óbito do instituidor, e com a jurisprudência do STJ e do TCU.
20.	Por fim, registra-se que o ato em exame foi originalmente enviado ao Tribunal em 13/3/2017, de modo que pode ser apreciado, uma vez que ainda não houve o decurso do prazo de cinco anos fixado pelo STF, no âmbito do RE 636.553, para a apreciação dos atos sujeitos a registro, contados da chegada dos atos ao Tribunal."
	É o Relatório.

não há.

Procurador Rodrigo Medeiros de Lima.

PESSOAL. PENSÃO ESPECIAL DE EX-COMBATENTE. ACUMULAÇÃO INDEVIDA DE BENEFÍCIOS EM DOIS ATOS. UM DELES COM ENTRADA NO TCU HÁ MAIS DE CINCO ANOS. REGISTRO TÁCITO. POSSIBILIDADE DE REVISÃO DE OFÍCIO. ILEGALIDADE DO OUTRO ATO. LEGALIDADE DOS DEMAIS ATOS.

PENSÃO ESPECIAL DE EX-COMBATENTE (PEEC)

Secretaria de Fiscalização de Integridade de Atos e Pagamentos de Pessoal e de Benefícios Sociais (Sefip).

Trata-se de atos de concessão de pensão especial de ex-combatente emitidos pelo Serviço de Inativos e Pensionistas do Comando da Marinha, submetidos, para fins de registro, à apreciação do Tribunal de Contas da União (TCU) , de acordo com o art. 71, inciso III, da Constituição Federal.  Os atos foram cadastrados e disponibilizados ao TCU por intermédio do Sistema e-Pessoal, na forma do art. 2º e 4º da Instrução Normativa TCU 78/2018.
A Secretaria de Fiscalização de Integridade de Atos e Pagamentos de Pessoal e de Benefícios Sociais (Sefip) concluiu, em tom uníssono, pela legalidade dos atos instituídos por Jayme João da Rocha, Francisco Vieira, Gerardo Nazareno de Carvalho, Evaristo Nunes e Eugenio Pereira de Macedo Filho.
O Ministério Público junto ao TCU, por sua vez, registra que o ato referente ao instituidor Eugênio Pereira de Macedo (peça 3) , falecido em 24/7/1974, teve o benefício revertido às filhas Rosane Guimarães de Macedo e Sonia Maria de Macedo Dias, e aponta:
Consulta realizada em sistemas externos disponibilizados ao TCU revela que as beneficiárias acumulam a pensão especial em exame com os seguintes benefícios previdenciários pagos pelo Instituto Nacional do Seguro Social (INSS) : Rosane Guimarães de Macedo (CPF 676.205.747-00) - pensão por morte previdenciária por acidente de trabalho, concedida em 18/2/1985 (Benefício: 0792421485) ; Sonia Maria de Macedo Dias (CPF 004.277.227-30) - pensão morte previdenciária instituída por Osmar Dupret Simões, concedida em 6/10/2006 (Benefício: 1397154095) .
Ou seja, tais benefícios estão em desacordo com o art. 30 da Lei 4.242/1963, vigente na data do óbito dos mencionados instituidores, que veda o pagamento concomitante da pensão de ex-combatente com qualquer importância percebida dos cofres públicos e requer do beneficiário a condição de ser incapaz de prover os próprios meios de subsistência. Nesse sentido o Acórdão 1756/2018-TCU-Primeira Câmara, Ministro Walton Alencar Rodrigues.
O MPTCU observa que, a despeito disso, o ato foi originalmente enviado ao TCU em 25/10/2016, portanto, há mais de cinco anos. Sendo assim, em atenção à tese de repercussão geral fixada pelo STF no RE 636.553, adotada pelo TCU por meio do Acórdão 122/2021-TCU-Plenário (Rel. Walton Alencar Rodrigues) , opina que o ato seja considerado tacitamente registrado em 25/10/2021, e sugere a expedição de determinação à Sefip, para que dê início aos procedimentos destinados à revisão de ofício do ato, nos termos aprovados pelo Tribunal mediante o citado acórdão.
Na mesma situação, porém tendo sido encaminhado a menos de cinco anos (13/3/2017) , está a pensão instituída por Jayme João da Rocha (peça 7) , falecido em 18/3/1978, sendo que a beneficiária Iara Rocha acumula a pensão especial em exame com uma aposentadoria por idade (Benefício: 1627569100) , concedida em 23/11/2012.
Concordo com o Ministério Público junto ao TCU, cujas análises e conclusões adoto como razões de decidir.
Como aponta o Parquet, apesar da ocorrência do registro tácito referente ao ato à peça 3, de Eugenio Pereira de Macedo Filho, não transcorreu o prazo fixado no art. 54 da Lei 9.784/1999, c/c o art. 260, § 2º, do Regimento Interno do TCU, para revisão de ofício, por desrespeito à ordem jurídica. Tal entendimento está de acordo com o decidido no Acórdão 122/2021-TCU-Plenário.  
Deve-se, dessa forma, reconhecer o registro tácito do ato instituído por Eugênio Pereira de Macedo ante os efeitos produzidos pela decisão do Supremo Tribunal Federal nos autos do RE 636.533/RS (Tema 445) , com repercussão geral reconhecida, sem prejuízo de ordenar à Secretaria de Fiscalização de Pessoal que dê início aos procedimentos para a revisão de ofício proposta pela Serur, caso considere oportuno. 
Quanto ao ato à peca 7, teve como instituidor o Sr. Jayme João da Rocha, é ilegal a percepção do benefício por Iara Rocha, uma vez que acumula a pensão especial em exame com uma aposentadoria, como informado pelo MPTCU.
Os demais atos constantes do processo, instituídos por Francisco Vieira, Gerardo Nazareno de Carvalho e Evaristo Nunes, podem ser apreciados pela legalidade. 
	Ante o exposto, VOTO para que o Tribunal adote a minuta de Acórdão que ora submeto à apreciação deste Colegiado.
TCU, Sala das Sessões, em 8 de março de 2022.
AROLDO CEDRAZ 
Relator